【裁判字號】    92,上訴,3910
【裁判日期】    921128
【裁判案由】    偽證等
【裁判全文】
臺灣高等法院刑事判決                          九十二年度上訴字第三九一０號
    上  訴  人  臺灣臺北地方法院檢察署檢察官
    上  訴  人
    即  被  告  乙○○
    上  訴  人
    即  被  告  丙○○
右上訴人因偽造文書等案件，不服臺灣臺北地方法院九十二年度訴字第一八一號，中
華民國九十二年九月十六日第一審判決（起訴案號：臺灣臺北地方法院檢察署九十一
年度偵字第二三六五一號），提起上訴，本院判決如左：
    主  文
原判決關於乙○○、丙○○被訴使公務員登載不實文書罪部分均撤銷。
乙○○、丙○○被訴使公務員登載不實文書部分均無罪。
其他上訴駁回。
    理  由
一、公訴意旨略以：緣被告丙○○前於民國七十八年六月二十七日向廖聰明（現已歿
    ）借款，並以其所有座落於臺北市中山區○○○路十號三樓之建築物設定最高限
    額抵押權新台幣（下同）四百二十萬元以資擔保，嗣因丙○○積欠之款項無力清
    償，廖聰明乃請求拍賣抵押物，取得台灣台北地方法院八十一年度拍字第一一Ｏ
    二號民事裁定之執行名義，旋於八十一年九月十六日聲請台灣台北地方法院以八
    十一年度民執字第七六四二號拍賣抵押物執行事件執行之，詎料於八十二年三月
    二日下午三時三十分許，台灣台北地方法院民事執行處法官督同書記官前往丙○○所有之前揭房屋實施執行調查程序時，丙○○、乙○○均明知上開房屋客廳未
    出租予新來產業有限公司營業（以下簡稱新來公司，乙○○為新來公司負責人）
    ，且無出租予木靈企業有限公司（以下簡稱木靈公司）占有使用之事實，丙○○
    竟與乙○○共同基於使公務員登載不實之犯意聯絡，由丙○○、乙○○分別向執
    行之法官陳稱「客廳分租予新來及木靈公司一起使用，確實分租予兩家公司」及
    「我與木靈公司合租一個客廳」云云，使承辦本件拍賣之執行書記官依照其陳述
    一一記載於調查筆錄後，並使承辦本件拍賣之公務員將「客廳由新來公司木靈公
    司分別承租共同使用」之不實之事項登載於其職務上所掌之台灣台北地方法院八
    十二年三月九日八一民執丙字第七六四二號拍賣公告第三項公告事項：(一)「…客
    廳則由新來公司及木靈公司分別承租共同使用」之公文書上，足以生損害於執行
    程序之效果與正確性及債權人廖聰明，又乙○○並自民事執行程序進行中即竊佔
    該屋至九十年三月八日前遷出日止，故認被告乙○○、丙○○涉犯刑法第二百十
    四條使公務員登載不實文書罪及被告乙○○另犯刑法第三百二十條第二項竊占罪
    等語。
二、本件公訴人起訴被告乙○○涉犯竊佔及使公務員登載不實等犯罪事實，雖前經臺
    灣臺北地方法院檢察署檢察官以八十八年度偵字第二四三七號案件不起訴處分確
    定，惟嗣後經檢察官續行偵查時向華隆紙品企業有限公司函查結果，發現被告於
    前開強制執行程序中，所提出用以證明有租賃關係存在之華隆廠牌所印製之金鷹
    牌租賃契約書係於八十年左右方開始銷售至文具行，並提出該公司九十一年四月
    二十四日回函（詳第三八三五號他字卷第五頁）作為起訴之新證據，從而檢察官
    依刑事訴訟法第二百六十條第一款規定再行提起公訴，本院應予受理，且公訴人
    認被告丙○○另犯刑法第一百六十八條偽證罪部分，業經原審判決無罪，因公訴
    人未就此部分上訴，從而被告丙○○被訴偽證罪部分，於原審已經判決無罪確定
    ，均合先敘明。
三、關於被告丙○○及乙○○被訴使公務員登載不實文書罪部分：
    １、訊據上訴人即被告丙○○對於其與木靈公司間就系爭臺北市中山區○○○路
        十號三樓房屋並無租賃關係之事實於原審供承不諱（詳原審卷第四二頁），
        並經被告之配偶即證人甲○○於原審訊問時到庭證稱：木靈公司負責人是我
        的朋友，他只是掛名在那邊，並沒有使用系爭房屋，我並未將系爭房屋租給
        木靈公司等語（詳原審卷第三五頁），且上訴人即被告乙○○亦供稱：我當
        時以為我跟木靈兩家公司合租，但實際上只有我新來公司使用等語（詳原審
        卷第四二頁），均屬相符，從而木靈公司未承租系爭房屋客廳此部分事實，
        應堪採信，被告丙○○雖矢口否認有何使公務員登載不實之犯行，辯稱：伊
        並沒有於民事執行處執行調查程序時，向執行法官陳稱『客廳分租予新來及
        木靈公司一起使用，確實分租予兩家公司』，客廳伊是租給新來公司，木靈
        公司並未在裡面辦公，當時伊眼睛看不到，筆錄書記官怎麼寫的伊不知道，
        實際上伊並未講過這些話云云，並於本院再辯稱：伊配偶確實有時會幫木靈
        公司接電話云云，而被告乙○○則辯稱：執行筆錄部分，是因為當時房東丙○○說房子有租給木靈公司，我不清楚法律，所以才會順著丙○○的話說我
        和木靈公司有共同使用云云，另證人甲○○亦於本院證稱：有替木靈公司接
        電話云云，惟查：被告丙○○確實曾於八十二年三月二日下午三時三十分許
        ，於原審民事執行處法官督同書記官前往丙○○所有之前揭房屋實施執行調
        查程序時，向執行之法官陳稱「客廳分租予新來及木靈公司一起使用，確實
        分租予兩家公司」云云，有前述執行事件案卷之執行（調查）筆錄可參（詳
        第三六五五號他字卷第十七、十八頁），且參諸被告丙○○於當日執行法官
        詢問時，先答稱：我仍在那裡，且新來公司、木靈公司，我自己使用三個房
        間，兩家公司共用一間等語，後又再明確陳稱：共有三房一廳，我自己使用
        三個房間，客廳分租予新來及木靈公司一起使用，確實分租二家公司等語，
        綜觀上開僅有短短一頁內容之執行筆錄中，被告丙○○即已三次強調木靈與
        新來公司有承租、共用其所有系爭房屋之客廳一情，而縱使執行書記官製作
        筆錄時偶有出現誤記之情形，衡情亦無可能連續三次皆誤解被告丙○○陳述
        之真意而為不實之記載，且上開筆錄業經被告丙○○親自閱覽後於筆錄上簽
        名，其後並由承辦法官核閱確認無誤後予以簽名，顯見當時在場之人對前述
        筆錄記載內容係屬正確一節均無爭執，是被告丙○○辯稱：並未講過這些話
        云云，應屬臨訟編造之詞，不足採信，又被告乙○○在執行法官前陳稱：我
        是自七十八年即承租，我與木靈公司合租一個客廳等語（詳第三六五五號他
        字卷第十八頁），且一再供稱與被告丙○○間之租賃關係為真實等語，則台
        灣台北地方法院民事執行處前往調查抵押物現況時，被告乙○○業已占有、
        使用上開房屋設立新來公司營運達三年餘，其當時對系爭房屋之使用狀況理
        當知之甚詳，從而其對木靈公司當時是否確有使用該屋客廳營業一情，亦難
        諉為不知，其竟於原審執行法官向其詢問承租人之租賃情形時陳稱：我與木
        靈公司合租一個客廳云云，而未將木靈公司從未於上址營業之事實據實以告
        ，從而被告乙○○辯稱：依據房東丙○○所說陳述云云，尚難採信，從而被
        告乙○○及丙○○確有在執行法官前為「木靈公司承租系爭房屋客廳」之不
        實陳述甚明。
    ２、惟按查封之不動產有無租賃及其占有使用情形，雖為查封筆錄應行記載之事
        項（參見強制執行法第七十七條、修正前七十九二月十九日之辦理強制執行
        事件應行注意事項第四十條第一款），且調查不動產使用狀況時，書記官僅
        係依現場之人所為陳述作成筆錄，至於承辦人員製作筆錄時，其目的僅在記
        載訊問內容與受訊問人之陳述內容而已，事後仍應由法院就職權調查所得之
        一切結果認定，既然法院必須依職權審酌認定、調查證據，則被告二人如何
        陳述，即無生損害於公眾或他人可言，就民事執行處書記官所記載之筆錄陳
        述不實，自不構成使公務員登載不實文書罪。
    ３、至於起訴書雖未提及被告丙○○、乙○○使公務員登載不實於職務上所掌之
        拍賣公告公文書部分，惟此部分業經蒞庭檢察官當庭追加犯罪事實（詳原審
        卷第一四一頁），本院自應一併審酌，惟拍賣公告，係法院本於職權所製作
        之公文書，關於拍賣公告之內谷，均由法院就職權調查所得之一切結果認定
        ，被告二人無法就彼等二人之陳述，逕為引用為拍賣公告內容之主觀認知，
        自難以使公務員登載不實文書罪相繩。
    ４、而公訴人認新成公司亦未承租被告丙○○系爭房屋客廳部分，無非係以卷附
        之最新房屋租賃契約書、華隆紙品企業有限公司九十一年四月二十四日覆臺
        北市政府警察局大安分局回函及本院民事執行處八十二年三月二日執行筆錄
        等證據資料，並參酌被告二人間未能提出債權債務關係之證明，且租賃契約
        約定時間過長，租約上亦無記載租金，有違常情等為其主要論罪依據，訊據
        被告丙○○，乙○○則一致辯稱：渠等之租賃契約是真實的等語。經查：
        (一)本件被告丙○○、被告乙○○間所簽訂系爭房屋之「金鷹牌最新房屋租賃
          契約書」，雖經渠等二人於本院調查時屢次供稱：係於七十八年七月一日
          所簽訂云云，然經公訴人向華隆紙品企業有限公司（以下簡稱華隆公司）
          函查結果：上開廠牌之租賃契約書係於八十年左右斷斷續續印製、銷售至
          文具行，此有該公司九十一年四月二十四日回函附卷可稽（詳第三八三五
          號他字卷第五頁），被告乙○○雖供稱：金鷹牌租賃契約書有可能是華隆
          紙品以外之印刷廠所印製的云云，惟經原審再次向華隆公司函查結果：「
          金鷹牌租賃契約書」為華隆公司所自行開發、設計之品牌，並非由他人委
          託其代為印製，此亦有該公司九十二年三月十七日回函在卷可憑（詳原審
          卷第二九頁），從而被告丙○○、乙○○辯稱：係七十八年就簽約一節，
          應非屬實，不足採信，是上開契約書應非被告二人於成立租賃契約時所簽
          訂甚明。
        (二)公訴意旨認本件契約書並非於被告二人簽約時訂立乙情，雖有前開證據可
          資證明，已如前述，然按當事人互相表示意思一致者，無論其為明示或默
          示，契約即為成立，民法第一百五十三條定有明文，是被告丙○○與周其
          成間是否有實際上之租賃關係，並非當然取決於上開書面契約於雙方訂約
          時已然存在（概不動產之租賃契約，未以字據訂立者，依照民法第四百二
          十二條之規定，僅視為不定期限之租賃），是此部分犯罪是否成立，首應
          探討者乃被告丙○○與乙○○間是否確有成立租賃契約，而由被告乙○○
          實際占有、使用系爭房屋。經查，被告丙○○因積欠乙○○債務無法清償
          且被告乙○○欲成立新來公司營業，乃向被告丙○○承租系爭房屋之客廳
          以供作經營地點，雙方並約定以其債權抵償租金乙節，業據被告丙○○於
          偵查中供稱：乙○○要成立公司，我欠乙○○錢，所以提供房屋給他，以
          租金抵債等語（八十八年度偵字第二四三七號偵查卷第五十五頁反面），
          並經被告乙○○於偵查中供述一致（參見上開偵查卷第五十六頁反面），
          且核與證人甲○○於原審調查時到庭證稱：我們有向被告乙○○借錢，沒
          有錢還給他，所以用債權抵銷租金，乙○○使用客廳、廚房、倉庫，租約
          是八十二年以前簽的，因為我們欠乙○○五十萬元，他們簽約時就已經開
          始營業，乙○○作進出口生意，七十八年間倉庫作為乙○○存貨的地方等
          語（詳原審卷第三五頁），及證人杜添輝所證稱：系爭房屋小時候是我大
          姊、大姊夫的家，五、六年前我才有與我大姊接觸，我看到客廳是辦公廳
          ，有兩張桌子、沙發，有在鐵門上懸掛招牌，上面寫著某來貿易公司，公
          司名稱是兩個字等語（詳原審卷第一ＯＯ頁），均屬相符，再參諸新來公
          司早在七十八年七月三十一申請設立登記時，即將公司將營業所在地記證
          各一份在卷可參，且被告乙○○所提出之藥商許可執照申請書及所檢附之
          藥物販賣業者之場所暨設備略圖上，亦有清楚繪製該公司於系爭房屋之辦
          公室擺設情形（詳原審卷第六一之一頁），而經原審向臺北市衛生局函查
          結果，臺北市販賣藥商許可執照之核發業務，承辦人員需親自前往現場履
          勘無訛後始能核發，此有臺北市政府衛生局九十二年五月二十七日函附卷
          可憑（詳原審卷第七五頁），是依現存之證據資料，實難認被告丙○○、
          乙○○間之租賃契約係屬虛偽，從而被告二人上開所辯，即非全然不可採
          信，綜上所述，依公訴人所提出之前開證據，僅足以證明被告二人並非於
          七十八年間簽訂租賃契約書，然尚乏積極之證據可資證明被告乙○○與劉
          永新實際上確無租賃關係存在。
        (三)雖被告乙○○所經營之新來公司並無勞保投保紀錄，甚且被告乙○○還在
          士林賣粥，惟新來公司登記營業項目，既包括醫療器材販賣業（批發），
          按經營批發業，非如門市業，必須有店面、員工，從而被告乙○○辯稱：
          僅伊一人經營，因是批發業，於賣粥有空時，皆以電話聯絡一節，即非與
          常情有違，自難以無勞保投保紀錄及被告另有賣粥工作，遽認新來公司無
          承租系爭房屋客廳，附此敘明。
四、被告乙○○被訴竊占部分：
    １、本件公訴人認被告乙○○涉犯竊占罪嫌，無非係以被告二人間並無租賃關係
        ，且以本院臺北簡易庭九十年二月九日八十九年度北簡字第一四八八八號事
        件之和解筆錄及現場堆放物品之照片五幀，以證明被告乙○○有竊占之事實
        為其主要論據，訊據被告乙○○則矢口否認有何竊占犯行，辯稱：我僅使用
        客廳部分，房間部分則未使用等語，而本件尚乏積極之證據可資證明被告乙○○與丙○○實際上並無租賃關係存在，已如前述，則被告乙○○占有、使
        用向被告丙○○承租之前揭房屋客廳及倉庫，即難認於法無據，而系爭房屋
        之三間房間內雖有堆放雜物，然上開物品究係何人所有，並未見公訴人提出
        積極明確之證據資料以資證明，且證人杜添輝亦於原審審理中到庭證稱：我
        在八十八年去過系爭房屋，當時屋內並無住人等語（詳原審卷第一Ｏ九頁）
        ，而參諸告訴人所提出之系爭房屋於八十七年十二月四日送達郵件回執單上
        之簽收人係杜德輝並非被告乙○○等情（詳原審卷第一二三頁），自難僅憑
        房間內堆置物品之事實，即遽認被告乙○○有竊占房屋之犯行，是被告乙○○此部分犯罪亦屬不能證明。
五、綜上所述，不能證明被告二人有使公務員登載不實文書罪，原審疏未考量拍賣公
    告係承辦公務員本於職權審酌認定，與被告二人單純於筆錄上陳述無關，遽為有
    罪之諭知，其認事用法，確有不當，從而被告二人就此部分上訴為有理由，公訴
    人以量刑過輕為由提起上訴，即無理由，自應由本院將原判決關於被告二人使公
    務員登載不實文書罪部分均撤銷，改為無罪判決之諭知，另被告乙○○被訴竊占
    罪部分，原審以無積極證據足資證明被告乙○○有公訴人所指之竊占犯行，而為
    無罪判決之諭知，其認事用法，並無不當，公訴人以新來公司無投保紀錄、系爭
    房屋房間顯有人使用為由提起上訴，疏未考量新來公司以批發為業，而系爭房屋
    房間雖有人使用，但無法證明係被告乙○○使用，從而公訴人之上訴，為無理由
    ，應予駁回。
據上論斷，應依刑事訴訟法第三百六十九條第一項前段、第三百六十四條、第三百六
十八條、第三百零一條第一項判決如主文。
本案經檢察官賴俊雄到庭執行職務。
中      華      民      國    九十二    年     十一     月    二十八    日
                              臺灣高等法院刑事第十八庭
                                  審判長法  官  吳      敦
                                        法  官  吳  明  峰
                                        法  官  劉  慧  芬
右正本證明與原本無異。
公訴人如不服本判決應於收受送達後十日內向本院提出上訴書狀，其未敘述上訴之理
由者並得於提起上訴後十日內向本院補提理由書（均須按他造當事人之人數附繕本）
。
                                        書記官  鎖  瑞  嶺
中      華      民      國    九十二    年     十一     月    二十八    日


司法院資訊處製作；財團法人民間司法改革基金會備份。
